臺灣新北地方法院刑事裁定
111年度毒聲字第494號
聲  請  人  臺灣新北地方檢察署檢察官
被      告  郭天一


上列被告因違反毒品危害防制條例案件（111年度毒偵字第1620
號），經檢察官聲請送觀察、勒戒（111年度聲觀字第362號），
本院裁定如下：
    主  文
聲請駁回。
    理  由
一、聲請意旨略以：被告甲○○基於施用第二級毒品之犯意，於民
    國110年9月6日晚間某時許，在新北市○○區○○路00巷00號5樓
    住處內，以玻璃球燒烤吸食煙霧之方式，施用第二級毒品甲
    基安非他命1次。嗣於110年9月8日12時許，在上揭住處內，
    經警拘提到場採尿送驗，結果呈安非他命、甲基安非他命陽
    性反應，而查悉上情，爰依毒品危害防制條例第20條第1項
    ，聲請裁定將被告送勒戒處所觀察、勒戒等語。
二、按毒品危害防制條例於民國109年1月15日經修正公布第20條
    、第23條等條文，並增訂第35條之1，自同年7月15日施行生
    效。修正後毒品危害防制條例第20條第3項規定：「依前項
    規定為觀察、勒戒或強制戒治執行完畢釋放後，3年後再犯
    第10條之罪者，適用前2項之規定」。同條例第23條第2項規
    定：「觀察、勒戒或強制戒治執行完畢釋放後，3年內再犯
    第10條之罪者，檢察官或少年法院（地方法院少年法庭）應
    依法追訴或裁定交付審理」。上開新修正之規定，將施用第
    一級、第二級毒品再犯之追訴標準，已由觀察、勒戒或強制
    戒治執行完畢釋放後5年內改為3年內。惟鑑於採取傳統刑事
    機構式處遇，將施用毒品者當作「犯人」處理，其施用人數
    及再犯率仍高，將施用毒品者監禁於監獄內，僅能短期間防
    止其接觸毒品，因慣用毒品產生之「心癮」根本無法根除，
    並慮及毒品條例施行多年累積之戒毒經驗及實效，暨逐步擴
    充之醫療、戒癮機構、專業人力、社區支援系統等資源，尤
    以本次毒品危害防制條例第24條修正，擴大檢察官對施用毒
    品者附條件緩起訴處分之範圍，使其能視個案具體情形給予
    適當多元社區處遇。又行政院依同條例第24條第3項之授權
    ，訂定「毒品戒癮治療實施辦法及完成治療認定標準」（下
    稱「認定標準」），其中第2條第2項明定：「被告有下列情
    事之一時，不適合為附命完成戒癮治療之緩起訴處分。但無
    礙其完成戒癮治療之期程者，不在此限：一緩起訴處分前，
    因故意犯他罪，經檢察官提起公訴或判決有罪確定。二緩起
    訴處分前，另案撤銷假釋，等待入監服刑。三緩起訴處分前
    ，另案羈押或執行有期徒刑。」是施用第一、二級毒品之被
    告，除具認定標準第2條第2項各款所定事由，且有礙其完成
    戒癮治療之期程者外，檢察官仍應審酌被告是否適合為附命
    完成戒癮治療之緩起訴處分；且依認定標準第6條之規定，
    檢察官於為緩起訴處分前，應得參加戒癮治療被告之同意，
    並向其說明完成戒癮治療應遵守事項。因此，被告究應採社
    區式之戒癮治療，或監禁式之觀察、勒戒，乃檢察官依其偵
    查中之職權，所得行使之裁量權，除有違背法令、事實認定
    錯誤或其裁量有重大明顯瑕疵之情事外，固非法院得予以實
    質審查，惟其裁量權之行使並非毫無限制，在裁量決定過程
    中，除不得逾越法定之裁量範圍（裁量逾越），並應符合法
    規授權之目的（裁量濫用），且不得有消極不行使裁量權（
    裁量怠惰）之情事，亦即須為「合義務性裁量」，如有裁量
    逾越、濫用或怠惰等情形，均構成裁量瑕疵，倘若檢察官未
    曾審酌於此，逕行對施用毒品之被告聲請觀察勒戒，即難謂
    有合義務性之裁量。
三、經查：
　㈠被告對前揭聲請意旨所指施用毒品之行為，於臺灣臺北地方
    檢察署偵查中已坦白承認，且被告於本件為警查獲後所採集
    之尿液，經送請台灣檢驗科技股份有限公司檢驗之結果，呈
    安非他命、甲基安非他命陽性反應，有該檢驗機構所出具之
    濫用藥物檢驗報告1紙附卷可稽，足認被告上開自白，核與
    事實相符，被告確有施用第二級毒品之行為，堪以認定。
　㈡又本件被告係施用毒品之「初犯」，檢察官固有採行「觀察
    、勒戒」與「緩起訴之戒癮治療」之裁量權。惟參偵查進行
    情形，臺灣臺北地方檢察署檢察官於110年9月8日訊問被告
    ，被告於該次訊問中即坦承犯行，並表明有戒癮治療之意願
    。此後案件經臺灣高等檢察署檢察長核轉臺灣新北地方檢察
    署偵辦，則未見檢察官傳喚被告，或曾就被告是否具有不適
    合為戒癮治療之事由一節加以調查，難認檢察官有何為「合
    義務性裁量」之作為。再者，聲請書固表明就被告涉嫌轉讓
    毒品部分另行起訴等語，惟經本院函詢，檢察官亦未說明此
    部分有何影響完成戒癮治療之期程等情，亦未說明有何足認
    其不適於社區醫療處遇之「緩起訴之戒癮治療」處分之依據
    或具體理由；卷內復查無其他證據資料顯示檢察官於本案觀
    察勒戒聲請前，已遵循正當法律程序為調查，而認其已盡合
    義務性裁量。再查，被告經本院電詢表示：已經有前往醫院
    治療毒癮，請求給予替代觀察勒戒之戒癮治療機會等語。本
    院再函詢臺北市立聯合醫院，該院檢送被告就診紀錄及病情
    說明表單，其中載有：被告曾於111年1月26日至該院心身醫
    學科主動因其安非他命使用之問題求診，該次除門診評估外
    ，也開立戒癮治療相關藥物供被告服用等語。是被告既無毒
    品前科，本次於案發後自行前往醫院就診，可見被告與嚴重
    成癮或無心戒毒之人尚屬有別，是否不能以社區醫療處遇替
    代監禁式治療，尚非無疑。揆諸上開說明，本件檢察官之裁
    量權行使，容有瑕疵，本院認宜待檢察官另行調查後重為適
    當之裁量，以符上揭新制尋求最適治療處遇方式之精神。從
    而，聲請人就被告本次施用第二級毒品之犯行逕聲請觀察、
    勒戒，於法尚有未合，應予駁回。
四、依刑事訴訟法第220條，裁定如主文。
中　　華　　民　　國　　111 　年　　5 　　月　　24　　日
                  刑事第十四庭  法　官　梁家贏
上列正本證明與原本無異。
如不服本裁定，應於裁定送達後五日內敘明抗告理由，向本院提
出抗告狀。
                                書記官  巫茂榮
中　　華　　民　　國　　111 　年　　5 　　月　　30　　日